臺灣高等法院刑事判決　　　　　　　 94年度交上訴字第157號
上　訴　人
即　被　告　丁○○
選任辯護人　張麗真律師
上列上訴人因過失致死案件，不服臺灣台北地方法院93年度交訴
字第71號，中華民國94年9月27日第一審判決（起訴案號：臺灣
臺北地方法院檢察署93年度偵字第8173號、93年度調偵字第196
號），提起上訴，本院判決如下：
    主  文
原判決撤銷。
丁○○從事業務之人，因業務上之過失致人於死，處有期徒刑壹
年，緩刑參年。
    事  實
一、丁○○係計程車司機，為從事駕駛業務之人，於民國92年12
    月9日下午4時30分許，駕駛車牌號碼H9－607號營業小客車
    ，沿臺北市萬華區未劃分快慢車道之萬大路南向北方向之內
    側車道行駛，行經臺北市○○區○○路75號前時，應注意汽
    車行駛時，駕駛人應注意車前狀況及兩車併行之間隔，並隨
    時採取必要之安全措施，而依當時情況，又無不能注意之情
    形，竟疏未注意及此，明知其所駕駛上開營業小客車右前方
    處之內側車道上，有李永富所騎乘，車牌號碼DFM－896 號
    輕型機車，應注意在未劃分快慢車道之道路應在最外側車道
    行駛，亦疏未注意，同沿臺北市○○區○○路內側車道南向
    北方向行駛，丁○○仍未注意保持適當之行車間隔，即貿然
    併行行駛，致其所駕駛之上開營業小客車右照後鏡碰撞李永
    富所騎乘之上開輕型機車左側把手，致李永富人車當場向左
    倒地後往右前方滑行至外側車道上，因此受有頭部外傷、右
    側硬腦膜下血腫、腦挫傷出血、左鎖骨及左側第4、5、6、7
    、8、9肋骨骨折併血胸及多處擦傷等傷害，經送往臺北市立
    和平醫院緊急施以開顱及顱內血腫清除手術，仍呈現意識不
    清狀態，而於93年1月11日凌晨2時50分許，因頭部外傷顱內
    出血，引發敗血性休克而不治死亡。事發後，丁○○於其犯
    罪未被發覺前，在上開肇事現場向據報前往處理之臺北市政
    府警察局萬華分局交通分隊警員陳志榕自首而接受裁判。
二、案經被害人李永富之子乙○○、甲○○、丙○○訴由臺北市
    政府警察局萬華分局報請臺灣臺北地方法院檢察署檢察官督
    同檢驗員相驗後偵查起訴。
    理  由
一、訊據被告丁○○固坦承有於上開時、地駕駛上開營業小客車
    與被害人李永富所騎乘之上開輕型機車發生交通事故之事實
    ，然矢口否認其有過失，辯稱：肇事前其係正常行駛在上開
    肇事路段之內側車道上，並無超車，本件係因行駛在外側車
    道之被害人在行車的時候因糖尿病發生血糖偏低併發症之情
    形，突然偏向內側車道行駛，機車把手碰撞其所駕駛之上開
    營業小客車右照後鏡所致，其根本無從閃避防範，對於本件
    交通事故之發生並無任何過失云云。
二、然查：本件交通事故發生時，被告係沿臺北市○○區○○路
    南向北方向之內側車道行駛，並與被害人所騎乘之上開輕型
    機車同向併行行駛之事實，業據被告於警詢時供稱：「肇事
    前我駕駛H9－607號營小客沿萬大路南往北行駛至萬大路75
    號前，一部輕機車DFM －896號沿萬大路行駛往北與我車併
    行．．．」等語在卷（相驗卷第一四頁），而該時被害人所
    騎乘之上開輕型機車係在被告所駕駛之上開營業小客車右側
    葉子板前方約1公尺至2公尺處行駛，被告所駕駛之上開營業
    小客車，則係位在被害人機車左後方處，以兩車僅僅間隔約
    半公尺寬之狀態下與之併行行駛等情，亦據被告於原審審理
    時供認不諱（原審卷第136頁背面），據此，堪認被告於上
    開時、地駕車時，係以其所駕駛之上開營業小客車身，緊挨
    在其車輛右前方由被害人所騎乘之上開輕型機車車身之狀態
    下併行行駛無疑。又以被告於警詢時及原審審理時所供：本
    件交通事故發生時，兩車碰撞位置，除其所駕駛之上開營業
    小客車右照後鏡與被害人所騎乘之上開輕型機車左把手處發
    生擦撞外，別無他處等語（相驗卷第14頁；原審卷第40 頁
    背面），以及證人陳志榕即前往上開肇事現場處理本件交通
    事故之臺北市政府警察局萬華分局交通分隊警員於原審審理
    時所證：被告所駕駛之上開營業小客車在本件事故發生後，
    僅右照後鏡因受外力撞擊而往後翻折，右照後鏡前方葉子板
    處車身處，則無任何擦刮痕跡或損傷之車損狀況（原審卷第
    133頁）等情觀之，若本件交通事故之發生，果如被告於原
    審審理時所供，係被害人騎車行駛在其所駕駛之上開營業小
    客車右側葉子板前方約1公尺至2公尺處之外側車道上與其平
    行行駛之狀態下，因糖尿病發生血糖偏低併發症之情形突然
    偏左至其所行駛之內側車道，機車手把撞及其所駕車輛之右
    照後鏡肇事云云（原審卷第136頁、本院審理筆錄），則於
    兩車僅間隔50公分相距甚近之情形下，在被害人偏左瞬間，
    被害人所騎乘之上開輕型機車車身，衡常早已與被告所駕駛
    之上開營業小客車右側車頭或車身車頭發生擦撞，要無兩車
    車身均無任何碰撞擦刮，反係機車左側把手得以直接碰撞被
    告所駕車輛右照後鏡之可能，況於兩車發生碰撞後，被害人
    所騎乘之上開輕型機車隨即失控向右行駛而倒地滑行一節，
    亦據被告於警詢時供認屬實（相驗卷第14頁），而被害人人
    車倒地後向右前方滑行約七點九公尺遠之刮地痕起點，又係
    位在上開肇事路段分道線左側0.2公尺處之內側車道上，往
    右前方延伸至外側車道上機車最終倒地位置處等現場跡證，
    復據證人陳志榕於原審審理時證稱屬實（原審卷第134頁）
    ，且有道路交通事故現場圖一份在卷可稽（相驗卷第16頁）
    ，據此刮地痕起始點之現場跡證，已足徵被害人於本件交通
    事故發生時，亦係行駛在內側車道上，而非被告所指之外側
    車道上甚明。另被害人雖自89年間起即患有糖尿病，惟迄於
    92年11月24日止，在國立臺灣大學醫學院附設醫院門診治療
    期間，並無出現血壓不穩、暈眩、手腳麻木、無力等症狀，
    此有國立臺灣大學醫學院附設醫院93年11月29日（九十三）
    校附醫秘字第9300213265號函附卷（原審卷第83頁）及函覆
    之抽存病歷資料一份隨卷可按，益證被告辯稱被害人於本件
    交通事故發生時，狀似因糖尿病併發暈眩致突然偏左云云，
    要屬無稽。被告於本院審理中請求再函台北市立和平醫院查
    明被害人急診當時血糖指數，以了解被害人有無病症發生，
    核無必要。此外，並有道路交通事故調查報告表2份、酒測
    值表1份及現場照片19張附卷足憑，是以，被告辯稱其於肇
    事時係行駛在內側車道等語，固可採信，然其辯稱係因行駛
    在外側車道上之被害人突然偏左駛至內側車道致機車手把撞
    及其所駕車輛之右照後鏡肇事云云，則顯係事後卸責之詞，
    不足採信。綜上而觀，本件交通事故之發生，顯係因被告疏
    未注意保持兩車併行之適當間隔，貿然以僅50公分之距，緊
    挨在其右前方內側車道上與被害人所騎乘之機車併行，並錯
    估兩車在行駛移動當中，該50公分間隔係呈浮動狀態，且尚
    含括突出車體外之車輛照後鏡及機車把手寬度，致於併行行
    駛過程中，稍往前進駛近被害人機車把手處時，其所駕駛之
    營業小客車右照後鏡碰撞被害人所騎機車左側把手，使被害
    人因此失控人車倒地。又被害人確因本件交通事故，受有頭
    部外傷、右側硬腦膜下血腫、腦挫傷出血、左鎖骨及左側第
    4、5、6、7、8、9肋骨骨折併血胸及多處擦傷等傷害，經送
    往臺北市立和平醫院緊急施以開顱及顱內血腫清除手術，仍
    呈現意識不清狀態，而於93年1月11日凌晨2時50分許，因頭
    部外傷顱內出血，引發敗血性休克而不治死亡，此亦經檢察
    官督同檢驗員相驗屬實，並有臺北市立和平醫院診斷證明書
    、勘驗筆錄、相驗屍體證明書、驗斷書各1份及相驗照片15
    張在卷可佐。
三、按汽車行駛時，駕駛人應注意車前狀況及兩車併行之間隔，
    並隨時採取必要之安全措施，道路交通安全規則第94條第3
    項定有明文。經查：被告為汽車駕駛人，於上揭時、地駕車
    行經上開路段欲與被害人所騎乘之上開輕型機車併行時，自
    應遵守前揭道路交通安全規則之規定，注意車前狀況及兩車
    併行之間隔，並隨時採取必要之安全措施，而本件交通事故
    發生時，係日間有自然光線，且其所行經之柏油路面乾燥無
    缺陷，視距良好，應無不能注意之情事，竟疏未注意，違反
    前揭規定，貿然駕車與被害人所騎乘之上開輕型機車併行行
    駛，致其所駕車輛右照後鏡碰撞被害人所騎乘機車左側把手
    肇事，被告行為顯有過失。而被害人在本件交通事故發生時
    之行車位置，既係在被告所駕車輛之右前側，自難苛責被害
    人亦須負有注意與自後方駛來併行行駛之被告車輛保持適當
    之行車間隔之義務。至該路段係屬雙向兩車道，故未禁止機
    車行駛，雖經證人陳志榕於原審審理時證述在卷（原審卷第
    133頁背面），然上開肇事路段為未劃分快慢車道，此有道
    路交通事故調查報告表（一）之記載可稽，而機器腳踏車在
    未劃分快慢車道應在最外側二車道行駛，道路交通安全規則
    第99條第1項第1款定有明文。此亦為被害人應注意並能注意
    之事，被害人竟疏未注意騎乘機車在上開肇事路段之內側車
    道行駛，顯有違上開規定，對本件事故之發生亦與有過失，
    惟被告之過失刑責並不能因此而解免。又本件交通事故送交
    臺北市車輛行車事故鑑定委員會及臺北市車輛行車事故鑑定
    覆議委員會鑑定肇事責任歸屬結果，亦均認被告於上開時、
    地駕車時，疏未保持行車安全間隔為本件交通事故之肇事原
    因，被害人則無肇事因素，此有上開鑑定委員會93年6月29
    日北鑑審字第09330162300號函暨函覆之鑑定意見書、93年
    11 月8日北鑑審字第09330406000號函暨函覆之該次鑑定過
    程錄音光碟以及公訴人所提出之勘驗筆錄、臺北市政府交通
    局94 年6月17日北市交五字第09432074700號函暨函覆之鑑
    定覆議意見書各1份在卷可徵（調偵字第196號卷第7、8頁；
    原審卷第54至64頁、第97至99頁）。按上開台北市車輛行車
    事故委員會及鑑定覆議委員會所認定被告有過失之原因與本
    院所認定者相符，應可採信。至其所認定被害人無肇事因素
    則與本院所認定被害人亦與有過失不符，應不足採。被告請
    求本院將肇事當時所有資料包括照片等再送專家或台北市車
    輛行車事故鑑定委員會之上級機關就車禍現場所呈物理現象
    等再做鑑定，核無必要。再者，被害人之死亡係因本件交通
    事故所致，被告之過失行為與被害人之死亡結果間，具有相
    當因果關係甚明，被告自應就其過失行為負責。
四、綜上所述，被告上開所辯，委係圖卸刑責之詞，應不足採，
    其上揭罪證明確，犯行洵堪認定。
五、被告肇事當時係計程車司機，係屬刑法上所謂從事駕駛業務
    之人，其因業務上之過失致被害人於死，所為係犯刑法第27
    6條第2項之從事業務之人，因業務上之過失致人於死之罪。
    被告於犯罪後，未被有偵查權限機關發覺為犯罪嫌疑人前，
    在上開肇事現場向證人陳志榕表明其為本件交通事故之肇事
    者而接受裁判，業經證人陳志榕於原審審理時證述無訛（原
    審卷第134頁），合於自首要件，應依刑法第62條前段規定
    ，減輕其刑。原審據以論科，被告上訴意旨矢口否認有過失
    犯行指摘原判決不當，固無可取，惟本件交通事故之發生，
    被害人亦與有過失，詳如上述，原判決認定被害人並無過失
    ，顯有未合，且被告在本院已與被害人家屬達成和解，有和
    解書一紙在卷可稽，原審未及審酌，逕予科處罪刑，亦有未
    洽。原判決既有上揭可議之處，自仍應由本院將原判決予以
    撤銷改判。審酌本件交通事故之發生，被告與被害人均有過
    失、被告肇事後自始至終均否認有過失，反而指稱肇事當時
    係因被害人看似糖尿病併發暈眩發作突然偏左行駛，致其無
    法防避云云，以及已與被害人家屬達成和解等一切情狀，量
    處如主文第2項所示之刑，以示懲儆。惟念被告丁○○前未
    曾受有期徒刑以上刑之宣告，此有本院被告全國前案紀錄表
    一份在卷可按且被告犯後已與被害人家屬達成和解，其經此
    受刑之宣告，當能知所警惕，信無再犯之虞，因認對其所宣
    告之刑，以暫不執行為適當，爰併予宣告緩刑三年，以啟自
    新。
據上論斷，應依刑事訴訟法第369條第1項前段、第364條、第299
條第1項前段，刑法第276條第2項、第62條前段、第74條第1款，
罰金罰鍰提高標準條例第1條前段，判決如主文。
本案經檢察官張啟彬到庭執行職務。
中　　華　　民　　國　　94　　年　　12 　月　　20　　日
　　　　　　　　　刑事第六庭  審判長法　官  許國宏
                          　　　　  法　官  吳啟民
                        　　　　　  法　官  楊貴志
以上正本證明與原本無異。
如不服本判決，應於收受送達後十日內向本院提出上訴書狀，其
未敘述上訴之理由者並得於提起上訴後十日內向本院補提理由書
（均須按他造當事人之人數附繕本）。
                                    書記官  林蓓瑜
中　　華　　民　　國　　94　　年　　12　　月　　22　　日
附錄：本案論罪科刑法條全文
刑法第276條：
因過失致人於死者，處二年以下有期徒刑、拘役或二千元以下罰
金。
從事業務之人，因業務上之過失犯前項之罪者，處五年以下有期
徒刑或拘役，得併科三千元以下罰金。
